ACORDAO-COMPLETO-2435553

ACÓRDÃO 2392/2021 ATA 5/2021 - PRIMEIRA CÂMARA

VISTOS, relatados e discutidos estes autos de Tomada de Contas Especial instaurada pela Superintendência Regional do Instituto Nacional de Colonização e Reforma Agrária em Belém/PA, em desfavor do Sr. Ely Marcos Rodrigues Batista, na condição de ex-prefeito; e do Município de Oeiras do Pará/PA, na qualidade de convenente, em razão de não apresentação de documentos fiscais inerentes à prestação de contas dos recursos federais geridos por força do Termo de Compromisso 004/2013/INCRA/SR (01) , celebrado entre o Incra e aquela municipalidade, tendo por objeto a recuperação e infraestrutura básica em projetos de assentamento,
ACORDAM os Ministros do Tribunal de Contas da União, reunidos em sessão da Primeira Câmara, ante as razões expostas pelo Relator, em:
9.1 excluir o município de Oeiras do Pará/PA (CNPJ: 04.876.413/0001-95) do rol de responsáveis desta tomada de contas especial;
9.2 julgar regulares com ressalva as contas do Sr. Ely Marcos Rodrigues Batista (CPF: XXX.105.382-XX) , dando-lhe quitação, com fundamento nos arts. 1º, inciso I, 16, inciso II, 18 e 23, inciso II, da Lei 8.443/1992, c/c os arts. 1º, inciso I, 208 e 214, inciso II, do Regimento Interno deste Tribunal;
9.3 dar ciência desta deliberação ao Instituto Nacional de Colonização e Reforma Agrária, ao Município de Oeiras do Pará/PA e ao responsável; e
9.4 arquivar os presentes autos, com fundamento no art. 169, inciso III, do Regimento Interno do Tribunal.

Tomada de Contas Especial instaurada pela Superintendência Regional do Instituto Nacional de Colonização e Reforma Agrária em Belém/PA,  em razão de não apresentação de documentos fiscais inerentes à prestação de contas dos recursos federais geridos por força do Termo de Compromisso 004/2013/INCRA/SR (01), celebrado entre o Incra e município, tendo por objeto a recuperação e infraestrutura básica em projetos de assentamento.

Primeira Câmara

Prefeitura Municipal de Oeiras do Pará - PA.

3. Responsáveis: Ely Marcos Rodrigues Batista (XXX.105.382-XX); e Prefeitura Municipal de Oeiras do Pará - PA (04.876.413/0001-95).

13.1. Ministros presentes: Walton Alencar Rodrigues (Presidente), Benjamin Zymler, Vital do Rêgo e Jorge Oliveira.
13.2. Ministros-Substitutos presentes: Augusto Sherman Cavalcanti (Relator) e Weder de Oliveira.

AUGUSTO SHERMAN

Adoto, como relatório, excerto da instrução vazada à peça 41 destes autos, anuída pelo responsável da SecexTCE (peça 42) , e, em quota singela, pelo MP/TCU (peça 43) :
	"INTRODUÇÃO
	Cuidam os autos de Tomada de Contas Especial instaurada pela Superintendência Regional do Instituto Nacional de Colonização e Reforma Agrária em Belém/PA (SR-01/Incra) , em desfavor do Sr. Ely Marcos Rodrigues Batista (CPF: XXX.105.382-XX) , na condição de ex-prefeito (gestão 2013-2016) , e do município de Oeiras do Pará/PA (CNPJ: 04.876.413/0001-95) , na qualidade de compromitente, em razão de não apresentação de documentos fiscais inerentes à prestação de contas dos recursos federais geridos por força do Termo de Compromisso 004/2013/INCRA/SR (01) - Siafi 678584, celebrado entre o Instituto Nacional de Colonização e Reforma Agrária e aquela municipalidade.
HISTÓRICO
Conforme as disposições do ajuste (peça 2, p. 52-70) e do respectivo plano de trabalho (peça 2, p. 42-48) , o instrumento de repasse em testilha teve por objeto a 'recuperação de infraestrutura básica em Projetos de Assentamento, no Município de Oeiras do Pará, no âmbito do Programa 0137 (Desenvolvimento Sustentável de Projetos de Assentamento) , Ação 8396 (Infraestrutura Viária) , para a construção/complementação de 22,50 km de estradas vicinais de acesso à RESEX Arioca Pruanã'.
Conforme a cláusula décima sexta (peça 2, p. 66-68) , a vigência estabelecida inicialmente foi de 360 dias contados a partir da data de publicação no Diário Oficial da União, que, após prorrogação mediante aditivo de ofício (peça 2, p. 112-114, ocorreu no período de 20/12/2013 a 29/12/2015, com prazo final para prestação de contas em até sessenta dias do término da vigência.
Para executá-lo, foram previstos R$ 1.525.174,08, sendo R$ 1.494.670,60 a cargo da União e R$ 30.503,48 a título de contrapartida municipal (peça 2, p. 34, 48 e 58) . Os recursos federais, por sua vez, foram integralmente liberados em conta bancária específica em cinco parcelas com os seguintes contornos:
Tabela 1 - Repasses do compromissário
	Ordem Bancária
	Data de emissão
	Valor (R$) 

	2014OB800462
	8/4/2014
	89.547,54

	2014OB801767
	5/9/2014
	163.847,68

	2014OB802089
	2/10/2014
	544.847,98

	2014OB802733
	5/12/2014
	314.212,70

	2015OB800958
	8/9/2015
	382.214,70

	Total (R$) 
	1.494.670,60

	Fonte: ordens bancárias (peça 2, p. 76, 80, 94, 98 e 118) .

O objeto foi acompanhado/fiscalizado pelo Incra em quatro oportunidades, conforme consignado nos respectivos relatórios de vistoria técnica constantes à peça 2, p. 82-84, 86-90, 122-126 e 128-140. Na última vistoria, realizada em 20/11/2015, foi constatada a execução de 100% do objeto (peça 2, p. 128-140) .
No dia 25/11/2015, a Prefeitura Municipal de Oeiras do Pará emitiu o Termo de Entrega e Garantia da Obra. Em 30/11/2015, por sua vez, o engenheiro civil do Incra, José Olinto de Vasconcelos Valente, integrante de Comissão de Recebimento, emitiu o respectivo Termo de Aceitação de Serviços e Obras de Engenharia (peça 2, p. 142-146) , considerando que os serviços de recuperação de infraestrutura básica em projetos de assentamento, no município de Oeiras do Pará, para a construção/complementação de 22,50 km de estradas vicinais de acesso à Resex Arioca Pruanã, reuniam as condições para o recebimento nos termos celebrados.
Não obstante, em 10/8/2016, foi emitido parecer de análise da prestação de contas final, concluindo pela devolução integral dos valores recebidos, equivalente a R$ 1.494.670,60, em razão da não apresentação de documentos fiscais inerentes à prestação de contas (peça 2, p. 150-154) , razão pela qual, em seguida, foi autorizada a abertura da respectiva tomada de contas especial (peça 2, p. 156) .
Após não ter sucesso em notificar o Sr. Ely Marcos Rodrigues Batista acerca da existência do débito por meio do Ofício 74/2017/INCRA/SR-01/GAB, de 15/2/2017 (peça 2, p. 158, 166) , o já ex-prefeito apresentou manifestação em 10/3/2017 afirmando que a prestação de contas final referente ao termo de compromisso não foi apresentada pelo fato de toda a documentação referente ao ajuste encontrar-se em poder do Ministério Público Estadual, obtida através de mandado judicial de busca e apreensão requisitada pelo Gaeco e deferida pela justiça (peça 2, p. 184) .
Ato contínuo, caracterizadas as irregularidades e esgotadas as medidas administrativas internas sem a obtenção do ressarcimento do débito causado aos cofres da União, o órgão instaurador, em seu Relatório de Tomada de Contas Especial 04/2017, de 20/3/2017 (peça 2, p. 198-214) , com a indicação circunstanciada das providências adotadas pela autoridade administrativa no instrumento de repasse em questão, pugnou pela imputação de débito solidário ao Município de Oeiras do Pará/PA, na qualidade de ente compromitente, e ao Sr. Ely Marcos Rodrigues Batista, na condição de ex-prefeito (gestão 2013-2016) , em razão da não aprovação da prestação de contas final do Termo de Compromisso 004/2013/INCRA/SR  (01) , ocasionada pela indisponibilidade de documentos comprobatórios da execução financeira, no montante original de R$ 1.494.670,60, correspondente à integralidade dos recursos federais envolvidos.
Consoante demonstrado no quadro de peça 2, p. 210, os responsáveis arrolados foram devidamente notificados pela SR-01/Incra acerca das irregularidades constatadas com a ocorrência de dano ao erário, para apresentação de justificativas ou devolução dos recursos impugnados. A despeito do pedido de prazo do Sr. Ely Marcos Rodrigues Batista para apresentar a prestação de contas final, no entanto assim não procedeu dentro do pleito concedido até 29/2/2016.
O Relatório de Auditoria 2/2017 (peça 2, p. 225-227) contou com a devida manifestação acerca dos quesitos mencionados no art. 4º, inciso V e § 1º, da Instrução Normativa - TCU 71, de 28 de novembro de 2012, tendo concluído aquela instância de controle pela irregularidade das presentes contas com os mesmos contornos, conforme Certificado de Auditoria (peça 2, p. 228-229) e Parecer do Dirigente do Órgão de Controle Interno (peça 2, p. 230-231) .
Em Pronunciamento Ministerial de peça 2, p. 234, o Ministro de Estado Chefe da Casa Civil da Presidência da República, na forma do art. 52, da Lei 8.443, de 16 de julho de 1992, atestou haver tomado conhecimento das conclusões do Controle Interno acerca da irregularidade das presentes contas.
Uma vez remetidos os autos a este Tribunal para fins de apreciação e julgamento, em sede de instrução preliminar (peça 8) e pronunciamentos uníssonos exarados pela unidade técnica (peças 9-10) , após as considerações técnicas acerca da apuração dos fatos, identificação dos responsáveis e quantificação do dano para fins de ressarcimento, concluiu-se, no entanto, pela não comprovação da boa e regular aplicação dos recursos recebidos por força do Termo de Compromisso 004/2013/INCRA/SR (01) - Siafi 678584, em razão da omissão no dever de prestar contas, no montante original de R$ 1.494.670,60, destinados à recuperação de infraestrutura básica em projetos de assentamento com a construção/complementação de 22,50 km de estradas vicinais de acesso à Resex Arioca Pruanã.
Na oportunidade, entendeu-se que a população não obteve qualquer benefício pelo fato de o gestor não ter apresentado a prestação de contas, mesmo diante do atesto pela execução integral do objeto por parte do Incra, conforme consignado nos relatórios de vistoria técnica (peça 2, p. 82-84, 86-90, 122-126, 128-140) , por essa razão afastou-se a responsabilização solidária do município de Oeiras do Pará/PA.
Partindo dessa premissa, procedeu-se ao devido enquadramento do Sr. Ely Marcos Rodrigues Batista, para fins de citação com os elementos que caracterizam a responsabilização na forma configurada na matriz acostada na preliminar de peça 8, p. 5-6, e transcrita no Apêndice I desta instrução.
Sendo assim, em cumprimento ao pronunciamento de unidade, de 17/6/2018 (peça 10) , foi promovida a citação do Sr. Ely Marcos Rodrigues Batista, mediante o Ofício 725/2018-TCU/Secex-TCE, datado de 24/7/2018 (peça 11) , cujo recebimento em seu destino ocorreu em 7/8/2018, nos termos da lei, conforme evidenciado no aviso de recebimento (peça 12) .
Encaminhados os autos para fins de instrução e consequente apreciação no mérito pelo Tribunal, a unidade técnica observou que, apesar de devidamente notificado, compulsando os autos, observou-se que o responsável citado quedou-se silente e, desta forma, não se manifestou quanto à irregularidade a ele apontada, razão pela qual se manifestou conclusivamente no seguinte sentido (peças 23-25) :
39. 	Diante do exposto, submetem-se os autos à consideração superior, propondo ao Tribunal:
a) considerar revel o Sr. Ely Marcos Rodrigues Batista (CPF XXX.105.382-XX) , com fundamento no § 3º, art. 12, Lei 8.443, de 16 de julho de 1992;
b) com fundamento nos arts. 1º, inciso I, 16, inciso III, alínea 'a' e § 2º, da Lei 8.443/1992 c/c os arts. 19 e 23, inciso III, da mesma Lei, e com arts. 1º, inciso I, 209, inciso I e § 5º, 210 e 214, inciso III, do Regimento Interno deste Tribunal, que sejam julgadas irregulares as contas do Sr. Ely Marcos Rodrigues Batista (CPF XXX.105.382-XX) , na condição de Prefeito do Município de Oeiras do Pará/PA (gestão 2013-2016) ; e condená-lo ao pagamento das quantias a seguir especificadas, com a fixação do prazo de quinze dias, a contar da notificação, para comprovar, perante o Tribunal (art. 214, inciso III, alínea 'a', do Regimento Interno) , o recolhimento da dívida aos cofres do Instituto Nacional de Colonização e Reforma Agrária, atualizada monetariamente e acrescida dos juros de mora, calculados a partir da data discriminada, até a data do recolhimento, na forma prevista na legislação em vigor;
	Valor original (R$) 
	Data da ocorrência

	89.547,54
	8/4/2014

	163.847,68
	5/9/2014

	544.847,98
	2/10/2014

	314.212,70
	5/12/2014

	382.214,70
	8/9/2015

Valor atualizado até 1º/11/2018: R$ 1.863.214,36
c) aplicar ao Sr. Ely Marcos Rodrigues Batista (CPF: XXX.105.382-XX) a multa prevista no art. 57 da Lei 8.443/1992 c/c o art. 267 do Regimento Interno, com a fixação do prazo de quinze dias, a contar das notificações, para comprovar, perante o Tribunal (art. 214, inciso III, alínea 'a', do Regimento Interno) , o recolhimento da dívida aos cofres do Tesouro Nacional, atualizada monetariamente desde a data do acórdão que vier a ser proferido até a do efetivo recolhimento, se for paga após o vencimento, na forma da legislação em vigor;
Não obstante as propostas aduzidas, em parecer exarado em 19/3/2019 (peça 26) , o Parquet de Contas, preliminarmente, opinou pela diligência ao Ministério Público do Estado do Pará, tendo em vista que a prestação de contas final não teria sido apresentada porque, segundo o ex-prefeito, em manifestação emitida na fase interna da TCE, toda a documentação referente ao ajuste encontrava-se em poder o Ministério Público do estado, em razão de decisão judicial.
Diante desse contexto, nos termos do despacho de 22/7/2019 (peça 27) , o Ministro-Relator Augusto Sherman Cavalcanti posicionou-se no seguinte sentido:
8. 	Com fundamento no art. 11 da Lei nº 8.443/92 e nos arts. 157 e 187 do RITCU, determino à unidade técnica que remeta cópia deste despacho ao ex-prefeito e conceda ao responsável o prazo de 60 dias para se, quiser, providenciar junto ao Ministério Público do Estado do Pará e apresentar a este Tribunal, a documentação necessária para a prestação de contas final do ajuste, a fim de que esses elementos possam ser considerados quando do julgamento de mérito deste processo.
9. 	Caso o responsável não junte ao processo os documentos fiscais inerentes à prestação de contas, a SecexTCE deverá submeter de imediato o processo ao Relator sem a necessidade de passar pelo MP/TCU, tendo em vista que a situação restaria inalterada. 
Notificado por meio dos Ofícios 6424 e 6425/2019-TCU/Seproc (peças 30-31) , com recebimentos em seus destinos em 16/10/2019 e 18/10/2019 (peças 32-33, respectivamente) , o Sr. Ely Marcos Rodrigues Batista compareceu aos autos e apresentou a documentação solicitada a título de prestação de contas final acerca dos recursos repassados por força do ajuste em testilha (peças 36-37) , bem como habilitou seus representantes legais a partir da juntada de instrumentos procuratórios (peças 35, 39 e 40) .
Assim, os autos retornaram à unidade técnica para fins de instrução e consequente apreciação no mérito pelo Tribunal, após a prévia manifestação do Parquet de Contas.
EXAME TÉCNICO
O exame técnico ora proposto compreende a análise da documentação apresentada a título de prestação de contas final acerca dos recursos repassados por força do Termo de Compromisso 004/2013/INCRA/SR (01) , tomando como base as constatações do Incra durante a fase interna, em cotejo com os argumentos e elementos comprobatórios colacionados e já constantes nestes autos.
Conforme as disposições do Termo de Compromisso 004/2013/INCRA/SR (01) e de seu plano de trabalho (peça 2, p. 42-48) , restou pactuado entre as partes a 'recuperação de infraestrutura básica em Projetos de Assentamento, no Município de Oeiras do Pará, no âmbito do Programa 0137 (Desenvolvimento Sustentável de Projetos de Assentamento) , Ação 8396 (Infraestrutura Viária) , para a construção/complementação de 22,50 km de estradas vicinais de acesso à RESEX Arioca Pruanã'.
Em sede de diligência, o Sr. Ely Marcos Rodrigues Batista apresentou os formulários exigidos pela norma aplicável a instrumentos de repasse (peça 36, p. 1-13) , documentação de empenho, liquidação e pagamento (peça 36, p. 14-104 e 156-159) , extratos bancários (peça 36, p. 105-155) , relatório de vistoria da última liberação (peça 36, p. 160-167) , termo de entrega e garantia da obra (peça 36, p. 168-170) , contrato de prestação de serviços (peça 36, p. 171-183) , relatório fotográfico e ordem de serviço (peça 36, p. 184-301) e demais documentos referentes à licitação e à execução do ajuste (peça 36, p. 302-406, e peça 37) .
Sob o ponto de vista técnico, em última vistoria realizada em 20/11/2015, a análise concluiu pela execução de 100% do objeto pactuado (peça 2, p. 128-140) . No dia 25/11/2015, a Prefeitura Municipal de Oeiras do Pará emitiu o Termo de Entrega e Garantia da Obra, e em 30/11/2015, por sua vez, o engenheiro civil do Incra, José Olinto de Vasconcelos Valente, integrante de Comissão de Recebimento, emitiu o respectivo Termo de Aceitação de Serviços e Obras de Engenharia (peça 2, p. 142-146) , considerando que os serviços de recuperação de infraestrutura básica em projetos de assentamento reuniam as condições para o recebimento nos termos celebrados.
Quanto ao aspecto financeiro, das informações coligidas no ajuste pactuado entre as partes e dos elementos comprobatórios carreados aos autos pelo responsável, a posteriori, a título de comprovantes pagamentos e transações bancárias, observa-se o seguinte cenário:
Tabela 2 - Execução financeira
	Item
	Receita
	Despesa

		Data
	Valor (R$) 
	Data
	Valor (R$) 

	1ª parcela federal
	8/4/2014
	89.547,54
	-------------
	-------------

	Nota fiscal 317
	-------------
	-------------
	6/6/2014
	87.850,04

	Tarifas bancárias
	-------------
	-------------
	6/6/2014
	15,60

	2ª parcela federal
	9/9/2014
	163.847,68
	-------------
	-------------

	Nota fiscal 380
	-------------
	-------------
	19/9/2014
	162.831,05

	Tarifas bancárias
	-------------
	-------------
	6/6/2014
	15,60

	3ª parcela federal
	6/10/2014
	544.847,98
	-------------
	-------------

	Contrapartida municipal
	8/10/2014
	1.832,46
	-------------
	-------------

	Contrapartida municipal
	8/10/2014
	3.343,80
	-------------
	-------------

	Contrapartida municipal
	8/10/2014
	11.089,77
	-------------
	-------------

	Nota fiscal 389
	-------------
	-------------
	8/10/2014
	560.160,66

	Tarifas bancárias
	-------------
	-------------
	8/10/2014
	15,60

	4ª parcela federal
	10/12/2014
	314.212,70
	-------------
	-------------

	Nota fiscal 313
	-------------
	-------------
	16/12/2014
	209.258,23

	Nota fiscal 313
	-------------
	-------------
	17/12/2014
	104.580,19

	5ª parcela federal
	10/9/2015
	382.214,70
	-------------
	-------------

	Nota fiscal 461
	-------------
	-------------
	2/10/2015
	197.596,06

	Tarifa bancária
	-------------
	-------------
	2/10/2015
	7,85

	Contrapartida municipal
	30/11/2015
	3.869,90
	-------------
	-------------

	Nota fiscal 473
	-------------
	-------------
	30/11/2015
	199.784,96

	Subtotal
	-------------
	1.514.806,53
	-------------
	1.522.115,84

	Rendimentos auferidos
	-------------
	7.309,31
	-------------
	-------------

	Total
	-------------
	1.522.115,84
	-------------
	1.522.115,84

	Fonte: comprovantes de pagamento (peça 36, p. 14-104 e 156-159) , extratos bancários (peça 36, p. 105-155) .

Conforme se extrai da tabela acima e da documentação apresentada a título de prestação de contas, as transações financeiras elucidam as seguintes ocorrências:
 a União honrou integralmente com a parte que lhe cabia mediante a disponibilização dos recursos em conta bancária em quatro parcelas, no total de R$ 1.494.670,60;
 de R$ 30.503,48 previstos a título de contrapartida, o município compromitente depositou em conta bancária a importância de R$ 20.135,93;
 Os rendimentos auferidos em aplicações financeiras com recursos federais, no valor de R$ 7.309,31, foram utilizados para custear a execução do objeto;
 o município compromitente contratou a empresa Aspam Construção Serviços Ltda. (CMPJ: 83.337.014/0001-22) para a execução do objeto e os pagamentos alcançaram a importância de R$ 1.522.061,18, desembolsos a partir da emissão de seis notas fiscais;
 a bagatela de R$ 54,65 foi utilizada para custear tarifas bancárias decorrentes de transferências eletrônicas destinadas à empresa contratada;
 não foram identificadas transações bancárias financeiras sem suporte documental e/ou saques em espécie; e
 os saldos da conta corrente vinculada e da conta investimentos estão zerados (peça 36, p. 153-154) .
A despeito de a comprovação parcial da contrapartida municipal aliada com a utilização de rendimentos financeiros auferidos com recursos federais, de certa forma, configurarem irregularidades passíveis de questionamentos para fins de citação e audiência, observa-se que, diante do contexto da execução do Termo de Compromisso 004/2013/INCRA/SR (01) , os valores envolvidos, cerca de R$ 10.000,00, são diminutos frente o montante movimentado, cuja importância, além de bem inferior ao limite de alçada, não se demonstra razoável que o custo de sua cobrança seja superior ao valor da importância a ser ressarcida, assim como não há indícios de locupletamento por parte do agente público.
Ademais, além de ínfima a importância desembolsada a título de tarifas bancárias, no valor de R$ 54,65, in casu, não configuram débito para fins de ressarcimento. Isso porque as despesas foram decorrentes da simples utilização de serviços bancárias relacionadas a transferências eletrônicas para a execução do objeto com pagamentos ao fornecedor, ou seja, não se tratou de cobranças em consequência do comportamento inadequado do titular da conta corrente. É o que dispõem os Acórdão 2508/2018-TCU-Segunda Câmara, da relatoria do Ministro Aroldo Cedraz; 169/2019-TCU-1ª Câmara, da relatoria do Ministro Marcos Bemquerer; 8300/2020-TCU-2ª Câmara, da relatoria da Ministra Ana Arraes; entre outros.
Destarte, diante do contexto processual apresentado, em última análise, entende-se que, do conjunto probatório carreado aos autos e das análises até então realizadas pelo Incra, a aplicação dos recursos públicos federais repassados por força do Termo de Compromisso 004/2013/INCRA/SR (01) deve ser considerada suficiente e necessária ao julgamento das contas do Sr. Ely Marcos Rodrigues Batista pela regularidade com ressalva, ante as impropriedades apontadas na documentação apresentada a título de prestação de contas.
CONCLUSÃO
Em face da análise promovida, conclui-se que as análises até então realizadas pela Superintendência Regional do Instituto Nacional de Colonização e Reforma Agrária em Belém/PA (SR-01/Incra) durante a fase e a documentação apresentada a título de prestação de contas devem ser levadas a efeito para, no mérito, julgar regulares com ressalva as contas do Sr. Ely Marcos Rodrigues Batista, ante a inexistência de outras irregularidades graves que maculassem a aplicação dos recursos públicos federais repassados por força do Termo de Compromisso 004/2013/INCRA/SR (01) - Siafi 678584.
Por último, as análises preliminares apontaram o afastamento da responsabilização solidária do município de Oeiras do Pará/PA, sequer citado frente às irregularidades tratadas nestes autos, razão pela qual se propõe a sua exclusão do rol desta tomada de contas especial.
PROPOSTA DE ENCAMINHAMENTO
Diante do exposto, submetem-se os autos à consideração superior, propondo ao Tribunal:
2.1. excluir o município de Oeiras do Pará/PA (CNPJ: 04.876.413/0001-95) do rol de responsáveis desta tomada de contas especial;
2.2. com fundamento nos arts. 1º, inciso I, 16, inciso II, 18 e 23, inciso II, da Lei 8.443/1992, c/c os arts. 1º, inciso I, 208 e 214, inciso II, do Regimento Interno deste Tribunal, julgar regulares com ressalva as contas do Sr. Ely Marcos Rodrigues Batista (CPF: XXX.105.382-XX) , na condição de Prefeito do Município de Oeiras do Pará/PA (gestão 2013-2016) , dando-se-lhe quitação
enviar cópia do acórdão que vier a ser proferido ao Instituto Nacional de Colonização e Reforma Agrária e aos responsáveis para ciência, informando que a deliberação, acompanhada do relatório e voto que a fundamentarem, estará disponível para consulta no endereço www.tcu.gov.br/acordaos, além de esclarecer que, caso requerido, o TCU poderá fornecer as correspondentes cópias, em mídia impressa."
É o relatório.

Ivan Lima de Mello (16.487/OAB-PA) e outros, representando Ely Marcos Rodrigues Batista.

Subprocurador-Geral Lucas Rocha Furtado.

TOMADA DE CONTAS ESPECIAL. INCRA. NÃO APRESENTAÇÃO DE DOCUMENTOS FISCAIS INERENTES À PRESTAÇÃO DE CONTAS. CITAÇÃO. REVELIA. DILIGÊNCIA. APRESENTAÇÃO DA DOCUMENTAÇÃO. EXCLUSÃO DA RESPONSABILIDADE DO MUNICÍPIO. ALEGAÇÕES DE DEFESA ACATADAS. CONTAS REGULARES COM RESSALVA. QUITAÇÃO.

TOMADA DE CONTAS ESPECIAL (TCE)

Secretaria de Controle Externo de Tomada de Contas Especial (SecexTCE).

Cuidam os autos de Tomada de Contas Especial instaurada pela Superintendência Regional do Instituto Nacional de Colonização e Reforma Agrária em Belém/PA, em desfavor do Sr. Ely Marcos Rodrigues Batista, na condição de ex-prefeito; e do Município de Oeiras do Pará/PA, na qualidade de convenente, em razão de não apresentação de documentos fiscais inerentes à prestação de contas dos recursos federais geridos por força do Termo de Compromisso 004/2013/INCRA/SR (01) , celebrado entre o Incra e aquela municipalidade, tendo por objeto a recuperação e infraestrutura básica em projetos de assentamento.
Conforme as disposições do ajuste (peça 2, p. 52-70) e do respectivo plano de trabalho (peça 2, p. 42-48) , o instrumento de repasse em testilha teve por objeto a "recuperação de infraestrutura básica em Projetos de Assentamento, no Município de Oeiras do Pará, no âmbito do Programa 0137 (Desenvolvimento Sustentável de Projetos de Assentamento) , Ação 8396 (Infraestrutura Viária) , para a construção/complementação de 22,50 km de estradas vicinais de acesso à RESEX Arioca Pruanã".
De acordo com a cláusula décima sexta do referido termo (peça 2, p. 66-68) , a vigência estabelecida inicialmente foi de 360 dias contados a partir da data de publicação no Diário Oficial da União, que, após prorrogação mediante aditivo de ofício (peça 2, p. 112-114) , ocorreu no período de 20/12/2013 a 29/12/2015, com prazo final para prestação de contas em até sessenta dias do término da vigência.
Para executá-lo, foram previstos R$ 1.525.174,08, sendo R$ 1.494.670,60 a cargo da União e R$ 30.503,48 a título de contrapartida municipal (peça 2, p. 34, 48 e 58) .
No Relatório de Tomada de Contas Especial 04/2017, de 20/3/2017 (peça 2, p. 198-214) , pugnou-se pela imputação de débito solidário ao Município de Oeiras do Pará/PA, na qualidade de ente compromitente, e ao Sr. Ely Marcos Rodrigues Batista, na condição de ex-prefeito (gestão 2013-2016) , em razão da não aprovação da prestação de contas final do Termo de Compromisso 004/2013/INCRA/SR  (01) , ocasionada pela indisponibilidade de documentos comprobatórios da execução financeira, no montante original de R$ 1.494.670,60, correspondente à integralidade dos recursos federais envolvidos.
No âmbito do Tribunal, em sede de instrução preliminar (peça 8) e pronunciamentos uníssonos exarados pela Secretaria de Controle Externo de Tomada de Contas Especial (SecexTCE) (peças 9-10) , foi proposto o afastamento da responsabilidade do município, tendo em vista não restar comprovado que os recursos o beneficiaram. Promoveu-se, ainda, a citação do ex-prefeito, imputando-lhe integralmente o débito apurado.
Em primeira instrução de mérito, a unidade técnica propôs o julgamento das contas do ex-prefeito como irregulares, a condenação em débito e a aplicação de multa com base no art. 57 da Lei nº 8.443/1992, tendo em vista que, embora chamado aos autos, restou revel e não comprovou a regular aplicação dos recursos (peça 23, p. 4-7) .
O Ministério Público junto ao TCU, em seu parecer, aludiu que, embora o responsável tenha sido considerado revel, havia notícia nos autos de que o Incra constatou a execução de 100% do objeto e que o engenheiro civil do órgão repassador emitiu Termo de Aceitação de Serviços e Obras de Engenharia, considerando que os serviços reuniam as condições para o recebimento, segundo os termos celebrados (peça 2, p.128-140 e 142-146) .
O Parquet especial também observou que a prestação de contas final não teria sido apresentada porque, segundo o ex-prefeito, em manifestação emitida na fase interna da TCE, toda a documentação referente ao ajuste encontrava-se em poder o Ministério Público do Estado, em razão de decisão judicial (peça 2, p.184) .
Diante desse contexto, na sequência, despachei nos autos (peça 27) determinando à unidade técnica que concedesse ao responsável prazo de 60 dias para providenciar junto ao Ministério Público do Estado do Pará e apresentar a este Tribunal a documentação necessária para a prestação de contas final do ajuste, a fim de que esses elementos possam ser considerados quando do julgamento de mérito deste processo. 
Como resultado, o responsável compareceu aos autos e apresentou a documentação solicitada a título de prestação de contas final acerca dos recursos repassados (peças 36-37) .
Assim, em sua derradeira instrução (peças 41-42) , a unidade técnica, ao analisar os elementos carreados aos autos, propõe - com a chancela do Parquet especializado (peça 43) - julgar regulares com ressalva as contas do Sr. Ely Marcos Rodrigues Batista, dando-se-lhe quitação.
Endosso o referido encaminhamento, incorporando a respectiva análise às minhas razões de decidir.
Conforme se extrai da documentação apresentada a título de prestação de contas, as transações financeiras elucidam as seguintes ocorrências:
a) União honrou integralmente com a parte que lhe cabia mediante a disponibilização dos recursos em conta bancária em quatro parcelas, no total de R$ 1.494.670,60;
b) de R$ 30.503,48 previstos a título de contrapartida, o município compromitente depositou em conta bancária a importância de R$ 20.135,93;
 c) Os rendimentos auferidos em aplicações financeiras com recursos federais, no valor de R$ 7.309,31, foram utilizados para custear a execução do objeto;
d) o município compromitente contratou a empresa Aspam Construção Serviços Ltda. (CNPJ: 83.337.014/0001-22) para a execução do objeto e os pagamentos alcançaram a importância de R$ 1.522.061,18, desembolsos a partir da emissão de seis notas fiscais;
e) o pequeno valor de R$ 54,65 foi utilizado para custear tarifas bancárias decorrentes de transferências eletrônicas destinadas à empresa contratada;
f) não foram identificadas transações bancárias financeiras sem suporte documental e/ou saques em espécie; e
g) os saldos da conta corrente vinculada e da conta investimentos estão zerados (peça 36, p. 153-154) .
Desse modo, verifica-se que a documentação apresentada confirma a execução do objeto, afastando a suspeita de débito a ser perseguido nesta tomada de contas especial, remanescendo impropriedades que sinalizam apenas ressalva nas contas.
Também deve ser afastada a omissão na prestação de contas, eis que não apresentadas inicialmente por motivo de força maior alheia à vontade do responsável.
Por último, as análises preliminares apontaram o afastamento da responsabilização solidária do Município de Oeiras do Pará/PA, sequer citado frente às irregularidades tratadas nestes autos, razão pela qual se propõe a sua exclusão do rol desta tomada de contas especial.
Destarte, entendo que esta Corte deve julgar as presentes contas regulares com ressalva, com fulcro nos arts. 1º, inciso I, 16, inciso II, 18 e 23, inciso II, da Lei 8.443/1992 c/c com os arts. 1º, inciso I, 208, caput, e 214, inciso II, do Regimento Interno deste Tribunal.
Ante o exposto, manifesto-me por que o Tribunal aprove o acórdão que ora submeto à deliberação deste Colegiado.
TCU, Sala das Sessões Ministro Luciano Brandão Alves de Souza, em 2 de março de 2021.
AUGUSTO SHERMAN CAVALCANTI 
Relator